臺灣高等法院民事判決　　　　　　　　　　　　　　　九十三年度家上字第六五號
　　上　訴　人　乙○○
　　訴訟代理人　蔡俊有律師
　　被 上 訴人　甲○○
　　訴訟代理人　石宜琳律師
　　複 代 理人　沙慧貞律師
當事人間請求離婚事件，上訴人對於中華民國九十三年一月十六日臺灣臺北地方法院
九十二年度婚字第八五三號第一審判決提起上訴，本院於九十三年四月二十七日言詞
辯論終結，判決如下：
    主      文
上訴駁回。
第二審訴訟費用由上訴人負擔。
    事實及理由
一、上訴人主張：兩造係夫妻關係，因時生齟齬，於民國（下同）八十三年六月一日
    即告分居，惟為免影響年幼子女身心健康之正常發展，故未便離婚，但夫妻關係
    有名無實。現兩造所生之一子一女業已成年，而兩造分居迄今已近十年，夫妻感
    情未見改善，婚姻基礎已不復存在，亦無回復之可能，顯有難以維持婚姻之重大
    事由等情，爰依民法第一千零五十二條第二項前段規定，求為命准予兩造離婚之
    判決。原審為上訴人敗訴之判決，上訴人聲明不服。並上訴聲明：(一)原判決廢棄
    。(二)請准兩造離婚。
二、被上訴人則以：上訴人於八十二年間外遇，並要求被上訴人同意其每星期在外與
    外遇女子同住數天，為被上訴人斷然拒絕，嗣外遇女子生下一子羅德後，上訴人
    竟無視兩造所生之女羅喬即將參加大學聯考，而於八十三年六月一日搬離兩造共
    同建立之家庭，棄被上訴人母子三人於不顧。爾後上訴人又與其他外遇女子育有
    羅阜等其他子女。故縱如上訴人所言，兩造間之婚姻有法定判決離婚事項以外之
    重大事由，致難以維持婚姻，此亦係可歸責於上訴人事由所致，非可歸責於被上
    訴人，上訴人實無權訴請離婚。又兩造之子女雖已成年，但仍須上訴人之關懷照
    顧，且被上訴人亦不願辛苦建立之家庭因他人介入而破壞，並堅信上訴人有迷途
    知返之日，故兩造之婚姻實仍有維繫之可能等語，資為抗辯。並答辯聲明：上訴
    駁回。
三、經查，兩造係夫妻關係，婚後育有一子羅吉（六十三年八月四日生）、一女羅喬
    （六十五年十二月二十四日生），上訴人於八十三年六月一日離家，並於八十三
    年八月三日、八十五年十二月二十三日分別認領婚姻關係外所生之子羅德、羅阜
    等情，為兩造所不爭執（見原審卷二六、三二、五○，並有
    見原審卷第二○、二一頁），堪認為真實。
四、按民法第一千零五十二條第二項所稱「有前項以外之重大事由，難以維持婚姻者
    」，乃抽象的、概括的離婚事由，係民法親屬編於七十四年修正時，為因應實際
    需要，參酌各國立法例，導入破綻主義思想所增設。但其事由應由夫妻一方負責
    者，僅他方得請求離婚，是其所採者為消極破綻主義精神，而非積極破綻主義。
    關於是否為難以維持婚姻之重大事由，其判斷標準為婚姻是否已生破綻而無回復
    之希望。而婚姻是否已生破綻無回復之希望，則應依客觀的標準，即難以維持婚
    姻之事實，是否已達於倘處於同一境況，任何人均將喪失維持婚姻意欲之程度而
    定。至於同條但書所規定「難以維持婚姻之重大事由應由夫妻之一方負責者，僅
    他方得請求離婚」，乃因如肯定有責配偶之離婚請求，無異承認恣意離婚，破壞
    婚姻秩序，且有背於道義，尤其違反自己清白 (clean hands)之法理，有欠公允
    ，同時亦與國民之法感情及倫理觀念不合，因而採消極破綻主義。然若夫妻雙方
    均為有責時，則應衡量比較雙方之有責程度，而許責任較輕之一方向應負主要責
    任之他方請求離婚，以符合公平。本件兩造自八十三年六月一日分居至今，雖近
    十年，惟此係因上訴人外遇離家所致，已如前述，則兩造間之婚姻縱有破綻，實
    係可歸責於上訴人之事由所致，此外，上訴人又未舉證證明分居及難以維持婚姻
    之重大事由，被上訴人亦須負責，揆之首揭說明，被上訴人既仍眷顧雙方夫妻情
    分，不願離婚，上訴人自難以可歸責於己而造成分居之事由，訴請離婚。
五、綜上所述，上訴人未能證明兩造婚姻有何難以維持之重大事由，其依民法第一千
    零五十二條第二項規定請求判決准與被上訴人離婚，不應准許。原審為其敗訴判
    決，並無不合。上訴意旨聲明廢棄改判，為無理由，應予駁回。
六、兩造其餘之攻擊、防禦方法經本院審酌後，認與判決結果無涉，爰不一一論述，
    併此明。
四、據上論結，本件上訴為無理由，依民事訴訟法第四百四十九條第一項、第七十八
    條，判決如主文。
中　　　華　　　民　　　國　　九十三　　年　　　五　　　月　　 十一 　　日
  　                            民事第五庭
    　                              審判長法  官　張　劍　男
      　                                  法  官　李　行　一
        　                                法  官　蔡　芳　齡
正本係照原本作成。
如不服本判決，應於收受送達後二十日內向本院提出上訴書狀，其未表明上訴理由者
，應於提出上訴後二十日內向本院補提理由書狀（均須按他造當事人之人數附繕本）
上訴時應提出委任律師或具有律師資格之人之委任狀；委任有律師資格者，另應附具
律師資格證書及釋明委任人與受任人有民事訴訟法第四百六十六條之一第一項但書或
第二項（詳附註）所定關係之釋明文書影本。
中　　　華　　　民　　　國　　九十三　　年　　　五　　　月　　 十四 　　日
　　　　　　　　　　　　　　　　　　　　　書記官　蔡　錦　輝
附註：
民事訴訟法第四百六十六條之一（第一項、第二項）：
對於第二審判決上訴，上訴人應委任律師為訴訟代理人。但上訴人或其他法定代理人
具有律師資格者，不在此限。
上訴人之配偶、三親等內之血親、二親等內之姻親，或上訴人為法人、中央或地方機
關時，其所屬專任人員具有律師資格並經法院認為適當者，亦得為第三審訴訟代理人
。
